【裁判字號】    96,訴,952
【裁判日期】    970930
【裁判案由】    返還買賣價金
【裁判全文】
臺灣士林地方法院民事判決               96年度訴字第952號
原      告  甲○○
                        1號1.
訴訟代理人  許麗紅律師
被      告  乙○○
訴訟代理人  關維忠律師
複代理人    朱柏璁律師
上列當事人間返還買賣價金事件，本院於民國97年9 月19日言詞
辯論終結，判決如下：
    主  文
被告應給付原告新臺幣壹佰壹拾肆萬肆仟伍佰元，及自民國九十
七年八月十六日起，至清償日止按年息百分之五計算之利息。
原告其餘之訴駁回。
訴訟費用由被告負擔十分之六，餘由原告負擔。
本判決原告勝訴部分於原告以新臺幣拾捌萬元為被告供擔保後
，得假執行；但被告如以新臺幣壹佰壹拾肆萬肆仟伍佰元為原告
供擔保，或將上開金額提存後，得免為假執行。
原告其餘假執行之聲請駁回。
    事實及理由
甲、程序方面：
    按訴狀送達後，原告不得將原訴變更或追加他訴，但擴張或
    減縮應受判決事項之聲明者，不在此限，民事訴訟法第255
    條第1 項第3 款定有明文。查本件原告起訴原請求被告給付
    新臺幣（下同）130 萬元，及自起訴狀繕本送達翌日起，按
    年息5%計算之利息，嗣於本院民國97年8 月15日之言詞辯論
    期日變更本件請求金額為185 萬1,030 元及自97年8 月16日
    起，按年息5%計算之利息，核係擴張應受判決事項之聲明，
    依前揭說明，於法尚無不合。被告雖表明不同意原告訴之聲
    明擴張，仍應予准許。
乙、實體方面：
一、原告起訴主張：兩造於96年4 月16日訂立不動產買賣契約書
    （下稱：系爭買賣契約），約定由原告以300 萬元向被告購
    買如附表所示之建物（下稱：系爭建物）及其基地應有部分
    。嗣系爭建物客廳牆、樑及門口等位置出現壁癌、裂縫及鋼
    筋鏽蝕等現象，經委託訴外人桂田技術顧問有限公司桂田實
    驗室鑑定結果，發現系爭建物之採樣，每立方公尺之水溶性
    氯離子含量分別為2.5001kg、0.9913 1kg、0.9433kg，超過
    標準值每立方公尺0.3kg 甚多，為習稱之海砂屋。因系爭建
    物既為海砂屋，未達不動產交易上之一般標準，存有通常效
    用之瑕疵，為此依民法第354 、359 條規定，請求減少買賣
    價金180 萬1,030 元，就減少之上開價金，依不當得利法律
    關係訴請被告返還等語。並聲明：(一)被告應給付原告180 萬
    1,030 元，及自97年8 月16日起至清償日止，按年息5%計算
    之利息。(二)願供擔保請准宣告假執行。
二、被告則以：系爭建物屬舊式公寓建築，屋齡約20年左右，位
    處離海甚近之處，但自外觀及公共樓梯區域觀之，均無鋼筋
    鏽蝕與混凝土剝落等海砂屋明顯情況。又系爭建物縱屬海砂
    屋，亦非毫無使用價值，可將結構予以補強後繼續使用而無
    居住安全疑慮，原告請求減少買賣價金是否適當，恐有斟酌
    餘地。再者，依本院囑託臺灣省建築師公會所為鑑定，系爭
    建物鑑價時之市價為381 萬元，然因屬海砂屋而減損之交易
    價格為97萬3,895 元，故實際合理交易價格應為283 萬6,10
    5 元，以系爭買賣契約買賣總價款為300 萬元計算，原告因
    系爭建物海砂屋瑕疵所得請求減少之價金應僅有16萬3,895
    元。又依鑑定報告所評估，系爭建物如進行防蝕修復工程，
    所需之工程費為185 萬1,030 元，若以市價381 萬元計算，
    系爭建物扣除所需工程費後之合理價格應為195 萬8,970 元
    ，與買賣價金300 萬元之價差亦僅有104 萬1,030 元。因原
    告係本於價金減少請求權起訴，即應以房屋正常市價與因屬
    海砂屋之交易市價間之差額為請求金額，並非請求損害賠償
    ，況鑑定報告所為修復費用評估尚涉及市場原物料交易價格
    及各家施工工法難易有所不同，評估上較難有客觀正確性，
    從而本件原告所得減少之價金應以16萬3,895 元認定為宜。
    並聲明：(一)原告之訴及其假執行之聲請均駁回。(二)如受不利
    之判決，願供擔保請准宣告免為假執行。
三、兩造不爭執之事實（本院97年9月19日言詞辯論筆錄）：
  (一)兩造於96年4 月16日訂立如原證一（本院卷第9-13頁）內容
    所示之買賣契約，原告業已依約給付價金。
  (二)臺灣省建築師公會鑑定報告書附件七所示之氯離子含量試驗
    報告結果應屬可採。
四、本件經本院依民事訴訟法第271 條之1 準用同法第270 條之
    1 第1 項第3 款規定，整理並協議簡化爭點如下（本院97年
    9 月19日言詞辯論筆錄）：原告就上開三、(二)鑑定結果氯離
    子含量過高之瑕疵，其所得減少價金之數額以多少為當？
五、按物之出賣人對於買受人，應擔保其物依民法第373 條之規
    定危險移轉於買受人時，無滅失或減少其價值之瑕疵，亦無
    滅失或減少其通常效用或契約預定效用之瑕疵，並應擔保其
    物於危險移轉時，具有其所保證之品質；又買賣因物有瑕疵
    ，而出賣人依民法第354 條之規定，應負擔保之責者，買受
    人得解除其契約或請求減少其價金，民法第354 條第1 項本
    文、第2 項、第359 條本文分別定有明文。次按所謂「海砂
    屋」，係指混凝土中氯離子含量過高之建物，而氯離子含量
    是否過高，則是以混凝土中氯離子含量是否超過設計環境條
    件下之國家標準值為據（臺北市高氯離子混凝土建築物善後
    處理辦第2 條參照），此為房屋買賣週知之交易慣例。又現
    行新拌混凝土中最大水溶性氯離子含量，依中國國家標準CN
    S 3090「預拌混凝土」第19節表10之規範，鋼筋混凝土之最
    大氯離子含量為每立方公尺0.3kg （見本院囑託臺灣省建築
    師公會所製作鑑定報告所附CNS3090 新拌混凝土中最大水溶
    性氯離子含量規定表）。本件系爭建物經鑑定人現場採樣3
    處試驗結果，水溶性氯離子含量分別為每立方公尺1.24kg、
    3.76kg、2.85kg，為被告所不爭執，因該等含量已遠逾上開
    每立方公尺0.3kg 之標準，為上述房屋交易慣例所稱之海砂
    屋，顯有減少價值之瑕疵；又水溶性氯離子含量偏高、混凝
    土強度顯然偏低之事實，業已危及住居安全（鑑定報告第5
    頁參照），亦顯足以減損甚或滅失房屋作為居住使用之通常
    效用，出賣人即被告自應依民法第354 條規定負瑕疵擔保責
    任，原告依民法第359條規定請求減少價金，自屬有據。
六、茲應進一步審究者，係原告得請求減少價金之合理數額為何
    ？
  (一)本院另囑請臺灣省建築師公會就系爭建物氯離子含量鑑定之
    結果，對系爭建物價格之影響為鑑定，其鑑定結果認：購屋
    者通常會購買高氯離子含量房屋意願幾乎為零，大多是在不
    知情的情況下，以一般房屋行情價購買，除非高氯離子含量
    房屋所處地段極佳，或依法重建經評估獲利空間大於其購買
    價格等條件下，才會有意願去購買。並認房屋高氯離子含量
    對價格影響的概念是以「房屋已不具耐久性且有可能損及建
    築結構安全，即房屋不具價值僅土地有價值」之原則處理（
    鑑定報告第7 頁）。依鑑定報告評估97年3 月14日至同年5
    月13日之系爭建物正常價格為205 萬6,000 元，土地價格為
    175 萬4,000 元，合計為381 萬元，如加入建物折舊24年（
    73年7 月12日建築完成至97年5 月13日價格時間）因素，以
    房屋耐用年數60年為據，建物折舊24年後之正常值則為108
    萬2,105 元（計算式：0000000 ÷（ (60-24)%+40%） ×40
    %=0000000） 。房、地之正常價格應為283 萬6,105 元（計
    算式：0000000+0000000=0000000） 。依上「房屋不具價值
    僅土地有價值」之原則，系爭建物、土地於考慮高氯離子含
    量之因素後，價格僅為175 萬4,000 元（即土地價格），為
    正常價格之61.85%（0000000 ÷0000000=0.6185，小數點4
    位以下四捨五入）。約定價金依「買賣標的無瑕疵時價值」
    與「買賣標的有瑕疵狀態下實際價值」比例調降後（最高法
    院86年度臺上字第1615號判決意旨參照），以購買價格300
    萬元計算，應減少之價金應為114 萬4,500 元（計算式：00
    00000 ×（1-61.85%）=0000000）。原告就此部分已為給付
    之金額，自得請求返還。
  (二)至原告主張以修復工程費185 萬1,030 元計算減少之價額部
    分，因原告主張者並非損害賠償之回復原狀，以修復工程費
    作為減少價金之計算準據，論理上有欠妥適。再依臺灣省建
    築師公會所鑑定之上開修復工程費，已逾系爭建物前述折舊
    後之剩餘價值108 萬2,105 元，已屬民法第215 條規定「回
    復（原狀）顯有重大困難」之情形，並無修復之實益。且縱
    以系爭建物全部滅失計算，原告所受損害亦應認不逾正常情
    況下之建物價值108 萬2,105 元，自不宜以超過建物價值之
    185 萬1,030 元作為減少價金之計算準據。
七、再按給付無確定期限者，債務人於債權人得請求給付時，經
    其催告而未為給付，自受催告時起，負遲延責任。其經債權
    人起訴而送達訴狀，或依督促程式送達支付命令，或為其他
    相類之行為者，與催告有同一之效力；遲延之債務，以支付
    金錢為標的者，債權人得請求依法定利率計算之遲延利息，
    民法第229 條第2 項、第233 條第1 項前段分別定有明文。
    又應付利息之債務，其利率未經約定，亦無法律可據者，週
    年利率為5%，亦為同法第203 條所明定。故而原告就前開得
    請求之114 萬4,500 元，一併請求自擴張聲明翌日起至清償
    日止，按年息5%計算之利息，亦屬有據。
八、從而，原告本於前揭原因事實，依兩造間買賣契約法律關係
    主張物之瑕疵擔保責任，請求返還減少之價金114 萬4,500
    元，及自擴張聲明翌日即97年8 月16日起至清償日止，按年
    息5%計算之利息，為有理由，應予准許，逾此部分請求，即
    為無理由，應予駁回。
九、兩造陳明願供擔保，聲請宣告假執行或免為假執行，經核原
    告勝訴部分，合於法律規定，爰分別酌定相當之擔保金額宣
    告之；原告其餘假執行之聲請，因訴之駁回而失所依據，不
    予准許。
十、本件事證已臻明確，其餘兩造主張、陳述暨所提之證據，經
    審酌均與本院前揭判斷不生影響，爰不一一詳予論述，附此
    敘明。
十一、據上論結，原告之訴為一部有理由，一部無理由，依民事
      訴訟法第385 條第1 項前段、第79條、第390 條第2 項、
      第392 條第2 項，判決如主文。
中    華    民    國    97    年    9     月    30    日
                  民事第二庭  法  官  王本源
以上正本證明與原本無異。
如對本判決上訴，應於判決送達後20日內向本院提出上訴狀。
中    華    民    國    97    年    10    月    7     日
                              書記官  陳淑女
附表：
┌─┬────────────────────┬──┬────┬───┐
│編│      土      地      坐      落        │地目│面    積│權  利│
│  ├───┬────┬───┬───┬───┤    ├────┤      │
│號│縣  市│鄉鎮市區○  段  ○○  段│地  號│    │平方公尺│範  圍│
├─┼───┼────┼───┼───┼───┼──┼────┼───┤
│1 │臺北縣│淡水鎮  │ 淡水 │ 協興 │  45  │ 建 │   102  │ 1/5  │
├─┼───┼────┼───┼───┼───┼──┼────┼───┤
│2 │臺北縣│淡水鎮  │ 淡水 │ 協興 │  46  │ 建 │    59  │ 1/5  │
└─┴───┴────┴───┴───┴───┴──┴────┴───┘
┌─┬───┬───────┬───────┬───────┬──────────────┬───┐
│編│      │              │              │建 築 式 樣 主│建  物  面  積 （平方公尺） │      │
│  │      │              │              │              ├────────┬─────┤權  利│
│  │建  號│基  地  坐  落│建  物  門  牌│要 建 築 材 料│樓  層  面  積  │附屬建物主│      │
│  │      │              │              │              │                │要建築材料│範  圍│
│號│      │              │              │及 房 屋 層 數│合          計  │及用途    │      │
├─┼───┼───────┼───────┼───────┼────────┼─────┼───┤
│１│  63  │臺北縣淡水鎮淡│臺北縣淡水鎮重│鋼筋混凝土造5 │ 5層 ： 97.21   │陽台10.68 │全部  │
│  │      │水段協興小段  │建街115之4號  │層樓房        │合計 ： 97.21   │          │      │
│  │      │45、46地號    │              │              │                │          │      │
└─┴───┴───────┴───────┴───────┴────────┴─────┴───┘


司法院資訊處製作；財團法人民間司法改革基金會備份。
